【裁判字號】    98,簡上,128
【裁判日期】    990210
【裁判案由】    損害賠償
【裁判全文】
臺灣彰化地方法院民事判決  98年度簡上字第128號
上訴人即附  乙○○
帶被上訴人
被上訴人即  甲○○
附帶上訴人
訴訟代理人  丙○○
上列當事人間請求損害賠償事件，上訴人對於民國98年9月17日
本院員林簡易庭98年度員簡字第196號第一審簡易判決提起上訴
，被上訴人為附帶上訴，本院於民國99年1月28日言詞辯論終結
，判決如下：
    主      文
原判決關於駁回上訴人後開第二項之訴及假執行之聲請部分，暨
訴訟費用之裁判均廢棄。
上開廢棄部分，被上訴人應再給付上訴人新臺幣壹仟肆佰壹拾元
，及自民國九十八年六月十七日起至清償日止，按年息百分之五
計算之利息。
上訴人其餘上訴及附帶上訴人之附帶上訴均駁回。
第一審（除確定部分外）及第二審訴訟費用，關於上訴部分由上
訴人負擔三分之二，餘由被上訴人負擔；附帶上訴訴訟費用由附
帶上訴人負擔。
    事實及理由
壹、程序方面：
    按訴之變更或追加，非經他造同意，不得為之；但擴張應受
    判決事項之聲明者，不在此限，此觀民事訴訟法第446條第1
    項、第255條第1項第3款之規定自明，且上開規定於簡易程
    序之第二審程序亦準用之。查上訴人即附帶被上訴人（下稱
    上訴人）主張被上訴人傷害事實，提起刑事附帶民事訴訟，
    請求被上訴人即附帶上訴人甲○○（下稱被上訴人）給付醫
    療費用新臺幣（下同）420元及精神慰撫金100,000元合計10
    0,420元及法定遲延利息，經本院刑事庭裁定移送原審判決
    後，嗣上訴人於第二審復擴張請求被上訴人應再給付醫療費
    用1,630元；另上訴人於上訴狀原聲明被上訴人應再給付11,
    510元及法定遲延利息，於上訴理由狀復擴張上訴聲明為被
    上訴人應再給付11,630元及法定遲延利息，核均與上開規定
    相符，應予准許，合先敘明。
貳、實體方面：
一、上訴人起訴主張略以：被上訴人於民國98年1月31日10時許
    ，在彰化縣大村鄉○○路○○段犁頭厝小段39號前，因細故
    與上訴人發生爭執，竟出手毆打上訴人之鼻子，致上訴人受
    有顏面挫損傷合併流鼻血之傷害。被上訴人上述傷害犯行，
    業經本院98年度簡字第1156號刑事簡易判決判處有期徒刑2
    月確定在案。則被上訴人乃不法侵害上訴人之身體，對於上
    訴人因此所受損害，即應負損害賠償責任。茲因上訴人受有
    下述損害：(1)醫療費用之損害：上訴人因受被上訴人之傷害
    ，計支出醫療費用420元；(2)精神慰撫金：上訴人年近70歲
    高齡，本係身體健康且長年獨立辛勤務農之人，因遭被上訴
    人毆打受傷，不但身體疼痛難耐，且精神上之恐懼更無法平
    復，乃請求被上訴人賠償精神慰撫金100,000元，以資慰藉
    ，爰依民法第184條第1項前段及第195條第1項前段規定，提
    起本訴，求為判決被上訴人應給付上訴人100,420元，及自
    起訴狀繕本送達之翌日起至清償之日止，按年息5％計算之
    利息，並願供擔保，聲請宣告假執行。
二、被上訴人則以：因上訴人拿木材要打伊，伊跳開後才不小心
    打到上訴人。又被上訴人國中畢業，之前從事水產買賣，每
    月收入約2、3萬元，有房屋一棟，惟目前無業，且之前養殖
    在魚塭內之魚均已死掉，經濟拮据等語，資為抗辯。
三、原審經審酌兩造所提出之攻擊防禦方法後，為上訴人部分勝
    訴之判決，判令被上訴人應給付30,420元及自98年6月17日
    起至清償日止，按年息5％計算之利息，並依職權為假執行
    之宣告，另駁回上訴人其餘請求，上訴人對原審判決敗訴部
    分提起上訴，認原審判決認定被上訴人應給付上訴人30,000
    元精神慰撫金過低，應再給付10,000元精神慰撫金，另就醫
    療費用部分擴張請求被上訴人應再給付1,630元，而於本院
    聲明：(一)原判決不利上訴人部分廢棄；(二)上開廢棄部分，被
    上訴人應再給付上訴人11,630元，及自原審起訴狀繕本送達
    翌日起至清償日止，按週年利率5％計算之利息。被上訴人
    則聲明：上訴駁回。被上訴人另對上訴人提起附帶上訴，附
    帶上訴聲明為：(一)原判決不利附帶上訴人部分廢棄；(二)前開
    廢棄部分，附帶被上訴人在第一審之訴駁回。附帶被上訴人
    則聲明：附帶上訴駁回。
四、法院之判斷：
（一）上訴人主張被上訴人於98年1月31日10時許，在彰化縣大
      村鄉○○路○○段犁頭厝小段39號前，因細故與上訴人發
      生爭執，竟出手毆打上訴人之鼻子，致上訴人受有顏面挫
      損傷合併流鼻血之傷害等事實，業據上訴人提出診斷證明
      書及門診收據等件為證，且被上訴人亦不否認於上開時、
      地有打到上訴人之鼻子致上訴人受傷，而被上訴人上開傷
      害行為業經本院刑事庭以傷害罪判處有期徒刑2月，並諭
      知易科罰金之折算標準確定，且經本院依職權調閱本院98
      年度簡字第1156號被上訴人傷害刑事案件全卷查明屬實，
      自堪信為真實。
（二）按因故意或過失，不法侵害他人權利者，負損害賠償責任
      ；不法侵害他人之身體或健康者，對於被害人因此喪失或
      減少勞動能力，或增加生活上之需要時，應負損害賠償責
      任；不法侵害他人之身體、健康、名譽、自由、信用、隱
      私、貞操，或不法侵害其他人格法益而情節重大者，被害
      人雖非財產上之損害，亦得請求賠償相當之金額，民法第
      184條第1項前段、第193條第1項、第195條第1項分別定有
      明文。查被上訴人傷害上訴人之事實，已如前述，而屬對
      上訴人實施侵權行為，揆諸上開法條規定，上訴人自得請
      求被上訴人賠償其財產上及非財產上之損害。茲就上訴人
      得請求被上訴人賠償之金額，詳述如下：
    (1)醫療費用部分：上訴人主張支出之醫療費用，係以其提出
      之98年1月31日、同年2月26日至張天長診所及同年2月9日
      、5月12日、9月28日、10月5日與99年1月20日至秀傳醫療
      社團法人秀傳紀念醫院（下稱秀傳醫院）就診之收據為證
      ，而上訴人於98年1月31日、同年2月26日至張天長診所就
      診之自費支出共計300元，有張天長診所98年12月3日彰員
      長診字第98038號函附卷可考，另上訴人因流鼻血於98年2
      月9日至秀傳醫院耳鼻喉科初診，主訴係98年1月31日被打
      ，同年5月12日、9月28日、10月5日再前往秀傳醫院耳鼻
      喉科就診，亦同之前主訴及處置等情，業據秀傳醫院99年
      1月14日明秀(醫)字第0990055號函答覆在卷，依原告所提
      上開秀傳醫院醫療費用收據，其各次實繳金額分別為360
      元、360元、380元、430元，而上開上訴人至張天長診所
      綜合醫院、秀傳醫院耳鼻喉科之醫療費用，堪認係因被上
      訴人前述侵權行為而就診，是以上訴人請求被上訴人賠償
      其支出之醫療費用共計1,830元（計算式：300+360+360+3
      80+430=1,830）部分，核屬有據。至於上訴人提出之99年
      1月20日至秀傳醫院耳鼻喉科就診收據，上訴人雖主張其
      係因遭被上訴人打傷後繼續至醫院治療，然上訴人亦稱：
      今年1月20日之醫藥費明細表是我去看耳鼻喉科，說我頭
      暈，醫生表示我是高血壓等語（參本院卷第47頁反面），
      難認與被上訴人之傷害行為有必然之因果關係，且上訴人
      亦未提出證據證明兩者間之因果關係，故此部分之支出應
      予剔除。從而上訴人請求支出之醫療費用1,830元，應予
      准許，逾此範圍部分，不能准許。
    (2)精神慰撫金部分：按非財產上之損害賠償，應以實際加害
      之情形、被害人所受精神上痛苦之程度、賠償權利人之身
      分地位、經濟能力，並斟酌賠償義務人之經濟狀況、可歸
      責之程度等定之。本院斟酌上訴人現年69歲，國小畢業，
      務農，每年收入約2萬元左右，名下有房屋1棟、田賦11筆
      、土地2筆、汽車1部（參原審卷第14頁反面及本院卷第11
      至12頁）；被上訴人現年47歲，國中畢業，之前從事水產
      買賣，每月收入約2、3萬元，惟目前無業，經濟上較為困
      難，名下並無財產（參原審卷第14頁反面及本院卷第10頁
      ）等兩造之身分、地位、經濟能力等情形，及上訴人所受
      肉體、精神痛苦之程度，認上訴人請求之非財產上損害賠
      償以30,000元為適當，逾此部分則不應准許。
    (3)從而，被上訴人應賠償上訴人之損害賠償額即醫藥費用1,
      830元、精神慰撫金30,000元，合計31,830元。
（三）末按，給付無確定期限者，債務人於債權人得請求給付時
      ，經其催告而未為給付，自受催告時起，負遲延責任。其
      經債權人起訴，或依督促程序送達支付命令，或為其他相
      類之行為者，與催告有同一之效力；遲延之債務，以支付
      金錢為標的者，債權人得請求依法定利率計算之遲延利息
      ，民法第229條第2項、第233條第1項前段分別定有明文。
      從而，上訴人本於侵權行為之法律關係，請求被上訴人給
      付31,830元，及自起訴狀繕本送達之翌日即98年6月17日
      （見本院98年度簡附民字第9號卷第11頁）起至清償日止
      ，按年息5％計算之利息，為有理由，應予准許；逾此範
      圍之請求，為無理由，應予駁回。原審未及審酌上訴人所
      擴張請求之醫療費用，而就上開應准許部分，僅判決被上
      訴人給付上訴人30,420元及自98年6月17日起至清償日止
      ，按年息5％計算之利息，應有未洽，上訴意旨求予廢棄
      改判，為有理由，爰由本院予以廢棄改判如主文第2項所
      示。至於上訴人之請求不應准許部分，原判決為上訴人敗
      訴之判決，經核於法並無不合，上訴意旨求予廢棄改判，
      為無理由，應駁回其上訴。至原審命被上訴人給付上訴人
      30,420元及法定遲延利息，並依職權宣告假執行，核無不
      合，附帶上訴意旨指摘原判決上開不當，求予廢棄改判，
      為無理由，應予駁回。
五、本件事證已臻明確，兩造其餘之攻擊防禦方法及所提之證據
    ，核與判決結果不生影響，爰毋庸一一論述，併此敘明。
六、據上論結，本件上訴為一部有理由，一部無理由，附帶上訴
    為無理由，依民事訴訟法第436條之1第3項、第450條、第44
    9條第1項、第79條、第78條，判決如主文。
中    華    民    國    99    年    2    月     10    日
                  民事第三庭    審判長法  官  羅培昌
                                      法  官  林秉暉
                                      法  官  尚安雅
以上正本係照原本作成。
不得上訴。
中    華    民    國    99    年    2    月     10    日
                                      書記官  陳文俊

司法院資訊處製作；財團法人民間司法改革基金會備份。
